【裁判字號】    95,簡,420
【裁判日期】    950818
【裁判案由】    營業稅
【裁判全文】
臺北高等行政法院簡易判決
                                     95年度簡字第00420號
原      告  戚品澤即「伊比美.
被      告  財政部臺北市國稅局
代  表  人  張盛和（局長）
上列當事人間因營業稅事件，原告不服財政部中華民國95年4 月
3 日台財訴字第09500000540 號訴願決定，提起行政訴訟。本院
判決如下：
    主  文
原告之訴駁回。
訴訟費用由原告負擔。
    事  實
壹、事實概要：
  一原告係經營美髮用品業之小規模營業人，經被告所轄大安分
    局（下稱「大安分局」）核定按「查定銷售額」方式計算營
    業稅額。大安分局原依「營業稅特種稅額查定辦法」暨有關
    規定之費用還原法計算查定銷售額，查定原告於民國（下同
    ）88年10月至93年3 月間每月銷售額為新臺幣（下同）197,
    727 元（不含稅），88年10月至93年3 月期應課徵營業稅合
    計106,758元。
  二惟因自88年10月1 日起臺北市營業人查定營業費用標準等級
    評定表調整，原核定未即時調整，大安分局發現後重核88年
    10月至93年3 月每月查定銷售額為400,000 元，該期間應課
    徵營業稅計216,000 元，扣除原告已納106,758 元，核定應
    補徵營業稅差額為109,242 元（有關重核之計算過程如附表
    所示）。
  三原告不服上開核定而申請復查，但復查結果未獲變更，原告
    提起訴願，亦遭決定駁回，因此提起本件行政訴訟。
貳、兩造聲明：
  一原告聲明：
    求為判決撤銷原處分、復查決定及訴願決定。
  二被告聲明：
    求為判決駁回原告之訴。
參、兩造之爭點：
  一原告主張之理由：
    (一)調高2 倍有餘之評定等級，於5 年後始補徵，違反信賴保
      護原則。
      1.法務部91年1 月24日法律字第0910700023號函釋規定：
        「按信賴保護原則之適用攸關憲法上人民權利之保障，
        人民對公權力行使結果所生之合理信賴，法律自應予以
        適當保障，不使其遭受不可預計之損失，此乃信賴保護
        之法理基礎，亦為行政程序法第8 條後段、第117 條但
        書第2 款、第119 條、第120 條及第126 條等相關規定
        之所由設。而該原則之適用通常須符合下列要件：1.須
        有信賴基礎：須有足以引起當事人信賴之國家行為，例
        如行政處分、行政法規（包括法規命令、解釋性或裁量
        性行政規則）。2.信賴表現：當事人因信賴該國家行為
        而展開具體信賴行為，且該信賴行為與信賴基礎間須有
        因果關係。3.信賴值得保護：例如於授益處分當事人無
        行政程序法第119 條各款情形之一者（另參照司法院大
        法官議決釋字第525 號、第529 號解釋及本部89年10月
        11日89律字第000286號函）」。
      2.被告機關於88年10月1 日開始實施「臺北市營業人查定
        營業費用標準等級評定表」後，未即時依法調整，遲至
        93 年 始逕行（未作成核定變更之行政處分）追補5 年
        稅款，完全不顧營業人以原應納稅額為營業損益衡量基
        礎之情事，及依據原核定所生之信賴，實難謂未違反首
        揭信賴保護原則。
      3.本件營業人所經營者係資本額僅3 萬元之美容店，因美
        容涉及主觀審美要求，故店面營生得否長久，技術口碑
        為其首要，地段等其他因素固有其影響，惟仍屬收入之
        次要考量原因；而費用面而言，空間環境設備、材料投
        入、薪資等開銷，對經營者而言，不難掌控衡量，較擔
        憂者為房租及稅款等外部變動因素。故影響營生之鉅大
        原因不外乎為：
        (1)技術跟不上時代潮流，以致不符客戶需求，造成收入
          不濟。
        (2)有不可測之成本或費用發生（如調高房租或本件之稅
          款）。
        從而，由原核定之每月銷售額197,727 元，驟然調高至
        2 倍有餘的400,000 元，對營業人而言，影響不可謂不
        鉅。而一次補徵5 年之行政行為，無異使營業人對此期
        間之營業產生嚴重錯誤之判斷。
    (二)須依法定程序作成變更原核定等級之行政處分，始有補徵
      稅款之依據。
      1.稅捐稽關依查得資料核定課徵之稅捐，應依法作成課稅
        處分，始發生稅捐債權債務關係，故未依法定程序作成
        課稅處分，稅捐債權債務關係尚不成立。
      2.銷售額之核定，單就財政部臺北市國稅局大安分局94年
        11月8 日財北國稅大安營業字第0940036697號函所提供
        之「臺北市營業人查定營業費用標準等級評定表」，實
        難得知本件營業人原核定應由每月銷售額197,727 元，
        調高至2 倍多的銷售額400,000 元。畢竟，銷售額之核
        定，並非僅有營業地段一項，仍有其他如營業坪數等要
        素，為一綜合判斷，始得確定營業人歸屬何種評等，及
        該評等所認定之銷售金額為何。準此，臺北市營業人查
        定營業費用標準等級評定表尚須稅捐稽徵機關作成重行
        核定之行政處分後，始生評定等級變更之效力。
      3.查本件被告機關於93年並未依法定程序，作成變更核定
        等級之處分，而僅係寄發繳款書逕行補徵稅款，即難謂
        合法適當；此就行政法理而言，原核定（行政處分）在
        未撤銷及變更之情形下，對營業人仍直接發生效力。職
        是之故，88年10月1 日至93年3 月31日止，營業人已依
        原核定稅款繳納在案，在被告機關未依法作成變更核定
        之課稅處分前，自無應納稅款必須「補徵」可言。
  二被告主張之理由：
    (一)本案所涉相關法令及函釋：
      1.行為時加值型及非加值型營業稅法（下稱營業稅法）第
        13條第1 項：
        小規模營業人及其他經財政部規定免予申報銷售額之營
        業人，其營業稅稅率為1%。
      2.營業稅法第23條：
        農產品批發市場之承銷人、銷售農產品之小規模營業人
        、小規模營業人及其他經財政部規定免予申報銷售額之
        營業人，除申請按本章第1 節規定計算營業稅額並依第
        35條規定申報繳納者外，就主管稽徵機關查定之銷售額
        按第13條規定之稅率計算營業稅額。
      3.營業稅法第40條第1 項：
        依第21條規定，查定計算營業稅額之典當業及依第23條
        規定，查定計算營業稅額之營業人，由主管稽徵機關查
        定其銷售額及稅額，每3 個月填發繳款書通知繳納1 次
        。
      4.加值型及非加值型營業稅法施行細則第10條第4 款：
        本法稱其他經財政部規定免予申報銷售額之營業人，指
        左列營業性質特殊之營業人：．．．四、其他經財政部
        核定之營業。
      5.稅捐稽徵法第21條第1 項第2 款及第2項規定：
        稅捐之核課期間，依左列規定：．．．二、依法應由納
        稅義務人實貼之印花稅，及應由稅捐稽徵機關依稅籍底
        冊或查得資料核定課徵之稅捐，其核課期間為5 年。．
        ．．，在前項核課期間內，經另發現應徵之稅捐者，仍
        應依法補徵或並予處罰，在核課期間內未經發現者，以
        後不得再補稅處罰。
      6.行為時營業稅特種稅額查定辦法第5 條規定：
        依查定銷售額計算營業稅額之營業人，除適用第6 條規
        定者外，主管稽徵機關應依左列營業費用除以費用率，
        計算其每月銷售額，但營業情形特殊者，得依實際查得
        資料核定其銷售額。一資本主薪資：按每人每月薪資（
        包括膳食費）核計，但未實際經營業務者不予核計。二
        員工薪資：按每人每月薪資（包括膳食費）核計，其有
        經常照顧業務之家屬或親友，以員工計算。三房租金：
        按每坪每月核計，其自有或無償借用之房屋，視為租用
        。前項各款營業費用標準另訂之。主管稽徵機關應視轄
        區經濟發展情形，按地段或行政區域，擬定營業人查定
        營業費用標準等級評定表，報財政部核備。
    (二)本件原告起訴理由略謂：「理由：壹、調高2 倍有餘之評
      定等級，於5 年後始補徵，違反信賴保護原則。一、『按
      信賴保護原則之適用攸關憲法上人民權利之保障，人民對
      公權力行使結果所生之合理信賴，法律自應予以適當保障
      ．．．．』．．．．二、被告機關於88年10月1 日開始實
      施『臺北市營業人查定營業費用標準等級評定表』後，未
      即時依法調整，遲至93年始逕行（未作成核定變更之行政
      處分）追補5 年稅款，完全不顧營業人以原應納稅額為營
      業損益衡量基礎之情事，及依據原核定所生之信賴，實難
      謂未違反首揭信賴保護原則。三、本件營業人所經營者係
      資本額僅3 萬元之美容店，因美容涉及主觀審美要求，故
      店面營生得否長久，技術口碑為其首要，地段等其他因素
      固有其影響，惟仍屬收入之次要考量原因；而費用面而言
      ，．．．不難掌控衡量．．．．較擔憂者為房租及稅款等
      外部變動因素。．．．從而，由原核定之每月銷售額197,
      727 元，驟然調高至2 倍有餘的400,000 元，對營業人而
      言，影響不可謂不鉅。而一次補徵5 年之行政行為，無異
      使營業人對此期間之營業產生嚴重錯誤之判斷。貳、須依
      法定程序作成變更原核定等級之行政處分，始有補徵稅款
      之依據。一、稅捐稽關依查得資料核定課徵之稅捐，應依
      法作成課稅處分，始發生稅捐債權債務關係，故未依法定
      程序作成課稅處分，稅捐債權債務關係尚不成立。二、銷
      售額之核定，單就．．．．實難得知本件營業人原核定應
      由每月銷售額197,727 元，調高至2 倍多的銷售額400,00
      0 元。畢竟，銷售額之核定，並非僅有營業地段一項，仍
      有其他如營業坪數等要素，為一綜合判斷，始得確定營業
      人歸屬何種評等，及該評等所認定之銷售金額為何。準此
      ，臺北市營業人查定營業費用標準等級評定表尚須稅捐稽
      徵機關作成重行核定之行政處分後，始生評定等級變更之
      效力。三、查本件被告機關於93年並未依法定程序，作成
      變更核定等級之處分，而僅係寄發繳款書逕行補徵稅款，
      即難謂合法適當；此就行政法理而言，原核定（行政處分
      ）在未撤銷及變更之情形下，對營業人仍直接發生效力。
      職是之故，88年10月1 日至93年3 月31日止，營業人已依
      原核定稅款繳納在案，在被告機關未依法作成變更核定之
      課稅處分前，自無應納稅款必須『補徵』可言。．．．」
      等語，資為爭議。
    (三)卷查，本件原告係經營美髮用品業之營業人，經大安分局
      核定按查定銷售額方式計算營業稅，依「營業稅特種稅額
      查定辦法」暨有關規定之費用還原法計算查定銷售額，因
      自88年10月1 日起臺北市營業人查定營業費用標準等級評
      定表調整，原核定未隨之調整，故依核課期間須補徵5 年
      營業稅之差額計109,242 元；其補徵營業稅之依據，有臺
      北市營業人查定營業費用標準等級評定表（財政部88年10
      月5 日台財稅第880716514 號函核備並自88年10月1 日起
      實施）、營業稅特種稅額查定費用標準等級表、臺北市特
      種稅額營業人銷售額及營業稅查定紀錄卡、營業稅稅籍資
      料查詢作業、營業稅查定資料查詢作業等資料影本附卷可
      稽。
    (四)經查本件原告於85年8 月8 日設立登記在案，營業地址為
      臺北市○○區○○街138 巷4 號1 樓，迄今未有異動，依
      財政部88年10 月5日台財稅第880716514 號函核備（自88
      年10月1 日起實施）之臺北市營業人查定營業費用標準等
      級評定表調整延吉街評定街道等級為第1 級，延吉街138
      巷評定為第2 級，而原核定評定為第5 級，並未隨上述財
      政部之核備函調整，大安分局於93年發現後，重新依財政
      部之核備函所示延吉街138 巷評定街道等級為第2 級，依
      稅捐稽徵法第23條第2 項規定之核課期間補徵5 年營業稅
      之差額，並無不當。計算方式係依「營業稅特種稅額查定
      辦法」暨有關規定之費用還原法計算查定銷售額，其計算
      公式為「每月查定銷售額＝（資本主薪資＋員工薪資＋房
      租金）/ 費用率」。系爭補徵5 年營業稅之差額109,242
      元計算如附表所示。
    (五)原告於復查時主張於93年8 月30日申請使用統一發票，現
      因銷售額未達使用統一發票標準，申請恢復課稅方式改為
      查定課徵乙節；依加值型及非加值型營業稅法第24條第2
      項規定：「依前項及第23條規定，申請依照本章第1 節計
      算營業稅額者，經核准後3 年內不得申請變更。」業經大
      安分局93年11月18日財北國稅大安營業字第0930043007號
      函否准原告之申請在案，合先陳明。
    (六)另原告主張被告調高2 倍有餘之評定等級，於5 年後始補
      徵，違反信賴保護原則乙節，依稅捐稽徵法第21條第2 項
      規定：「在前項核課期間內，經另發現應徵之稅捐者，仍
      應依法補徵或並予處罰，在核課期間內未經發現者，以後
      不得再補稅處罰。」本案係大安分局於核課期間內依財政
      部88年10月5 日台財稅第880716514 號函規定調整原告之
      核定銷售額，並補徵營業稅差額，未有違反信賴保護之情
      事，原告主張顯為誤解。
    (七)又原告主張被告須依法作成變更原核定等級之行政處分，
      始有補徵稅額之依據乙節；經查系爭繳款書係被告依前揭
      加值型及非加值型營業稅法事件所為之決定，對外直接發
      生法律效果，自屬行政處分，故原告可據以提起復查、訴
      願等行政救濟。又依稅捐稽徵法第16條規定：「繳納通知
      文書，應載明繳納義務人之姓名或名稱、地址、稅別、稅
      額、稅率、繳納期限等項，由稅捐稽徵機關填發。」經查
      大安分局填發之稅額繳款書均依規定核定及記載，原告之
      主張，核無足採。原核定補徵5 年營業稅差額計109,242
      元，揆諸前揭法條規定並無不合，敬請判決駁回原告之訴
      。
    理  由
壹、程序方面：
    本案作為原告行政爭訟標的為補稅109,242 元，未超過20萬
    元。而司法院曾於92年9 月17日以（92）院台廳行一字第23
    681 號令，依行政訴訟法第229 條第2 項之規定，將行政訴
    訟法第229 條第1 項之簡易案件金額（價額）自3 萬元，提
    高為20萬元。故本案應認合於行政訴訟法第229 條第1 項第
    1 款「關於稅捐課徵事件涉訟，所核課之稅額在新臺幣20
    萬元以下（原為3 萬元，現提高為20萬元）而涉者」，應依
    簡易訴訟程序進行之。
貳、兩造爭執之要點：
  一按原告為營業稅法所規範之小規模營業人，係按「查定銷售
    額」之推計方式計算其營業額及所對應之營業稅額。針對其
    88 年10 月至93年3 月間營業稅額之計算，兩造發生以下之
    爭議。
    (一)被告機關原來推計核定原告每月之營業額（稅基）為179,
      727元，對應之營業稅應納稅額為1,977元（詳附表所載，
      其計算方式為三項費用加總，再除以「費用率」，得出「
      稅基」，而以「稅基」金額乘以稅率1%得出應納稅額）。
    (二)但後來被告機關於93年間發現原告營業地點（台北延吉街
      138 巷4 號1 樓）之查定評比等級，早自88年10月1 日起
      ，即已從原來之第5 級，提高為第2 級，應改按新的等級
      來推計原告之每月營業額及應納稅額，計算結果其營業額
      為400,000 元，每月之應納稅額則為4,000 元（詳後附附
      表所載）。
    (三)又被告機關發現上情時，5 年之核課期間尚未屆至，因此
      補徵88年10月至93年3 月間每月之差額2,023 元，共計54
      個月，補徵金額為109,242元（詳後附附表所示）。
    (四)原告則提出以下之法律主張，而否認上開補徵處分之合法
      性。
      1.違反信賴保護原則。
      2.又被告機關推計標準之形成，僅考量「營業地點」之單
        一因素，未顧及店面之內部空間設計、技術口碑、使用
        材料等其他因素，顯然不夠週延，其推計結果亦與實情
        有重大差距。
      3.被告機關應先對原告作成「變更推計評比等級」之行政
        處分，才可以再補徵營業稅，而本案未經此等前置作業
        ，致影響補稅處分之合法性。
  二是以本案之爭點即在於原告以上三項之主張內容，是否於法
    有據，而得據以否認原補稅處分之合法性。
參、本院之判斷：
  一本案無「信賴保護原則」適用之餘地，理由如下：
    (一)首先必須指明，稅捐稽徵法第21條第2 項與同法第28條之
      規定，乃是一組對稱性之法規範，表明稅捐之核課，即使
      在爭點主義下，只要在沒有經過復查階段以後之行政爭訟
      程序，徵納雙方均可重為決定補徵或請求退稅（本院94年
      度訴字第1752號判決參照）。另外不在原核定爭點範圍之
      影響稅額項更可以於法定核課期間內重行補徵。則在此法
      理適用範圍內，「信賴保護原則」根本已被排除。另外排
      除其適用也與憲法上所宣示之法安定性價值（「法安定性
      」是「信賴保護原則」之法理基礎）不衝突。這是因為稅
      捐為大量行政，一方面須當事人踐行協力義務，一方面也
      無法每一案件均核實查驗，因此在立法設計上，讓徵納雙
      方在稅捐繳納後，仍可以有錯誤為由，請求補徵或退稅。
    (二)事實上，行政法上有關信賴保護原則之適用，要視所屬行
      政領域之特徵定之，依目前實務上所知，至少在「社會救
      助行政」或「稅捐行政」領域，信賴保護原則之適用範圍
      實甚有限。
    (三)何況單純就信賴保護原則之構成要件言之，原告亦未表明
      其「信賴表現」及「因表現而生信賴利益」之具體內容，
      其主張信賴保護原則來否認原處分之合法性，亦非有據。
      【註】：信賴保護之構成要件如下：
              1.信賴基礎：
                即行政機關表現在外之舉止（明示的，甚至是
                暗示的），讓人民形成一個印象，相信行政機
                關已經作成了一個具有法效性之決策，並基於
                對此決策之信賴，而有規劃未來行止之可能性
                。而授益處分之作成本身即是一個明確的法效
                性決策宣示。
              2.信賴表現：
                即人民基於上述之法效性決策宣示所形成之信
                賴，實際開始規劃其社會活動，並付諸實施，
                此等表現在外之實施行為（含作為與不作為）
                乃屬「信賴表現」。在授益處分之情形，所謂
                之信賴表現即為人民為受領利益所為之配合措
                施。
              3.因信賴表現所生之信賴利益：
                (1)信賴保護原則所欲維護之利益即屬「信賴利
                  益」，其內涵乃是人民基於前開信賴規劃其
                  社會生活，而在信賴表現活動中所付出之成
                  本，此等成本原則上是指「經濟成本」，特
                  殊例外情況下也有可能包含「非經濟成本」
                  。在授益處分之情形，所謂之信賴利益應為
                  人民為受領授益處分給付之利益而付出之經
                  濟成本。
                (2)另外「信賴利益」之內涵應與授益處分所給
                  付之利益本身嚴格區分，因此信賴利益並不
                  等同於給付利益。
              4.信賴在客觀上值得保護：
                (1)按信賴保護原則之所以被引為行政法上之重
                  要法理，構成限制行政作為之限制，其原因
                  乃是因為人民主觀上可以期待，行政機關一
                  切作為均合法性，因此其有相信行政機關表
                  示在外行止之正當性存在，若此正當性基礎
                  被證明不存在時，人民即無享受信賴保護之
                  合理性存在。
                (2)因此行政程序法第119 條之規範意旨指明，
                  有下列情形，人民之信賴不值得保護︰
                  以詐欺、脅迫或賄賂方法，使行政機關為
                    行為者。
                  對重要事項提供不正確資料或為不完全陳
                    述，致使行政機關依該資料或陳述而為行
                    為者。
                  明知行政行為違法或因重大過失而不知者
                    。
                (3)必須排除上述之消極要件，人民才能主張信
                  賴保護原則之適用。
  二本案中被告機關所引用之推計標準，於法無違，理由如下：
    (一)按推計課稅本身是從立法者基於稽徵經濟之考量，而授與
      稅捐稽徵機關之權限。
    (二)而推計標準之建立，依司法院釋字第218 號解釋意旨，固
      然要（在稽徵技術許可範圍內）「... 力求客觀、合理，
      使與納稅義務人之實際所得相當，以維租稅公平原則」。
      但既然是「推計」，即不可能全然與實情相符，而且上開
      司法院解釋所提及的推計標準，仍要在「稽徵技術許可範
      圍」內為之。
    (三)小額營業人之營業額推計，有關營業地點、營業店面面積
      及員工人數部分已是稽徵技術上最可採行之通案標準。至
      於原告所言之「店面空間設計」、「技術口碑」、「使用
      材料」等標準，或者難以量化（例如「店面空間設計」、
      「技術口碑」），或者量化所須之資訊太多（例如「使用
      材料」），難以有效建立通案式之推計標準。
    (四)何況原告如認為上開推計標準失真，其可以依營業稅法第
      32條規定申請領用統一發票，核實開立統一發票並報繳營
      業稅。其未如此申請，即應按上述推計標準課稅。
  三另外稅捐稽徵行政上，權責機關原則上是適用稅捐全部構成
    要件（即「稅捐主體」、「稅捐客體」、「客體對主體之歸
    屬」及「客體量化而形成之稅基」、「稅率」與「特別之稅
    捐減免要件」）後，得出單一之稅額，作成核課處分。並不
    會對單一構成要件要素內容之變化作成獨立之行政處分。除
    非是該單一構成要件要素內容之認定，非屬稅捐稽徵機關權
    責，而須委由其他機關協助者，才會把其他機關之認定當成
    單一之行政處分，實證法上之例有「農地之認定（委由內政
    部所轄下級機關認定之）」或「獎投資格之認定（委由經濟
    部認定之」）。而本案中有關原告之「稅捐主體」分類課題
    ，稽徵機關可自為認定，因此不須將認定結果另為一獨立之
    行政處分，而可將認定結果當成補稅處分所憑理由之一部。
    原告謂「被告機關一定要先作成稅捐主體資格變更處分」才
    可以為補稅處分，於法無據，亦無從動搖原處分之合法性。
肆、綜上所述，本件補稅處分並無違法，訴願決定予以維持亦無
    違誤，原告訴請撤銷於法無據，應予駁回。
據上論結，原告之訴為無理由，爰依行政訴訟法第236 條、第98
條第3項前段，判決如主文。
中    華    民    國    95    年     8    月   18     日
                              第五庭  法  官  帥嘉寶
上為正本係照原本作成。
本件以訴訟事件所涉及之法律見解具有原則性者為限，始得於本
判決送達後20日內向本院提出上訴狀並表明上訴理由，如已於本
判決宣示後送達前提起上訴者，應於判決送達後20日內補具上訴
理由（均按他造人數附繕本），且經最高行政法院許可後方得上
訴。
中    華    民    國    95    年     8    月   18     日
                                      書記官  蘇亞珍


司法院資訊處製作；財團法人民間司法改革基金會備份。
